---
title: "Introduksjon til webscraping"
author: "Ove Haugland Jakobsen og Aleksander Eilertsen"
date: "4 februar 2020"
always_allow_html: yes
output:
  ioslides_presentation:
    fig_retina: 2
    widescreen: yes
    css: ../assets/styles.min.css
    logo: ../assets/rr-logo.svg
---

# Hva er webscraping?

FYLL INN HER FOR Å UNNGÅ MERGEKONFLIKT

# Strukturen til en nettside

FYLL INN HER FOR Å UNNGÅ MERGEKONFLIKT

# Jobbe med tekst i R

## Tekstmanipulasjon i R {.flexbox .vleft .extraspace}

* R har en rekke innebygde funksjoner for å behandle og bearbeide tekst 
* Dere må ikke kunne alle disse til fingerspissene, men de er til stor nytte når man skal behandle resultatet fra webskraping (HTML, CSS, JS, XML, JSON)
* De vil også være til stor nytte i generell behandling av tekstvektorer, tekstdokumenter (eks. PDF) og forberedelser til _text mining_ og *NLP*   

## Funksjoner for å jobbe med tekst i R {.flexbox .vleft}

| Beskrivelse                                       | Funksjon(er)         |       
| --------------------------------------------------|:--------------------:|
| Slå sammen tekststrenger                          | `paste`, `paste0`    |
| Fjern mellomrom fra starten/slutten av en streng  | `trimws`             |
| Finn antall tegn i en tekststreng                 | `nchar`              |
| Split elementer i en tekststreng                  | `strsplit`           |
| Konverter en streng til store/små bokstaver       | `toupper`, `tolower` | 
| Hent ut eller erstatt deler av en tekststreng     | `substr`, `substring`|

## Slå sammen strenger med `paste` og `paste0`

```{r echo=TRUE}
x <- 1:2
y <- c('a', 'b')
paste(x, y)
paste0(x, y)
```

## `paste` og `paste0` (med `sep`)

```{r echo=TRUE}
x <- 1:2
y <- c('a', 'b')
paste(x, y, sep = ') ')
paste(x, y, sep = '. ')
paste0(x, y, sep = '. ') 
```

 
## `paste` og `paste0` (med `collapse`)

```{r echo=TRUE}
my_text <- c('R', 'er', 'et', 'godt', 'tekstbehandlingsverktøy')
my_text
paste(my_text, collapse = ' ')
paste(my_text, collapse = '-')
```

## Fjern mellomrom med `trimws` 

```{r echo=TRUE}
my_text <- " \t\r\n R er et godt tekstbehandlingsverktøy \t\r "
trimws(my_text)
trimws(my_text, 'left')
trimws(my_text, 'right')
```


## Finn antall tegn i en streng med `nchar`

```{r echo=TRUE}
my_text <- "R er et godt tekstbehandlingsverktøy"
length(my_text)
nchar(my_text)
```

## Del opp en tekststreng med `strsplit` 

```{r echo=TRUE}
strsplit("Hello, world", split = ",")[[1]]
strsplit("13:10:05", split = ":")[[1]]
```

## Del opp en tekststreng med `strsplit` 

```{r echo=TRUE}
# NB! Merk at 'split' argumentet er et regulært uttrykk 
strsplit("a.b.c", ".")[[1]]
strsplit("a.b.c", "[.]")[[1]]
```

## Oppgaver / Quiz {.flexbox .vleft .extraspace}

1. Opprett en vektor `x <- c(" Same procedure as last year, miss Sophie? ", "Same procedure as every year, James.\n")` 
2. Hva er lengden til `x` ? Hvor mange tegn er det i elementene i `x`? 
3. Del opp `x` i ulike deler med komma som split tegn. Del deretter opp `x` med mellomrom som split tegn. Hva blir resultatet? 
4. Opprett en ny vektor `y` hvor du fjerner ekstra mellomrom og tilsvarende tegn fra starten og slutten av elementene i `x`. 
5. Kombiner elementene i `y` til én enkelt tekststreng. 

# Regulære uttrykk 

## Regulære uttrykk {.flexbox .vleft .extrapace}

* **Regulære uttrykk** er en svært nyttig metode for å finne og behandle ulike *mønster* i tekststrenger 

* Kan brukes på tvers av en rekke ulike programmeringsspråk; R, Python, PHP, JavaScript etc.
(om enn med noen mulige variasjoner) 

* For en interaktiv innføring gå til [regex101.com](https://regex101.com/)

* Se [Regular Expressions as used in R](https://stat.ethz.ch/R-manual/R-devel/library/base/html/regex.html) 
for en oversikt over regulære uttrykk i R

* **NB!** Dersom du bruker regulære uttrykk som `\d` og `\s` må du bruke en ekstra skråstrek i R,
alstå `\\d` og `\\s` 

## Ofte brukte regulære uttrykk {.flexbox .vleft}

| Beskrivelse                | Uttrykk                               |
| -------------------------- |:-------------------------------------:|
| Bokstavene A-Z             | `[A-Z]` eller `[:upper:]`             |
| Bokstavene a-z             | `[a-z]` eller `[:lower:]`             | 
| Tallene 0-9                | `[0-9]` eller `[:digit:]` eller `\d`  |
| Alfabetiske tegn           | `[A-Za-z]` eller `[:alpha:]`          |
| Alfanumeriske tegn         | `[0-9A-Za-z]` eller `[:alnum:]`       |
| Mellomrom, linjeskift etc. | `[:space:]` eller `\s`                |
| Tegnsetting (.,?%&/ etc.)  | `[:punct:]`                           |

## Ofte brukte regulære uttrykk {.flexbox .vleft}

| Beskrivelse                                                                      | Uttrykk              |                 
| ---------------------------------------------------------------------------------|:--------------------:|
| Det forutgående uttrykket matches null eller én gang                             | `?`                  |
| Det forutgående uttrykket matches null eller flere ganger                        | `*`                  |
| Det forutgående uttrykket matches én eller flere ganger                          | `+`                  |
| Det forutgående uttrykket matches `n` ganger                                     | `{n}`                |
| Det forutgående uttrykket matches `n` eller flere ganger                         | `{n, }`              |
| Det forutgående uttrykket matches minst `n` ganger, men ikke mer enn `m` ganger  | `{n, m}`             |


## Ofte brukte regulære uttrykk {.flexbox .vleft}

| Beskrivelse                | Uttrykk                               |
| -------------------------- |:-------------------------------------:|
| Jokertegn                  | `.`                                   |
| Eller                      | `|`                                   |
| I starten av en linje      | `^`                                   | 
| I slutten av en linje      | `$`                                   |
| Hva som helst              | `.*`                                  |


## Funksjoner for regulære uttrykk i R {.flexbox .vleft}

| Beskrivelse                                       | Funksjon(er)         |       
| --------------------------------------------------|:--------------------:|
| Søk og erstatt mønster i en teksstreng            | `sub`, `gsub`        |
| Søk etter mønster i en teksstreng                 | `grep`, `grepl`      |
| Finn plasseringen til mønster i en tekststreng    | `regexpr`, `gregexpr`|
| Hent ut inneholdet fra en match basert på plassering     | `regmatches`         |


## Søk og erstatt med `sub` og `gsub`

```{r echo=TRUE}
my_text <- 'abc_123_abc_123'
sub('a', '', my_text)
gsub('a', '', my_text)
```

## Søk og erstatt med `sub` og `gsub`

```{r echo=TRUE}
sub('[0-9]', '', my_text)
sub('[0-9]{2}', '', my_text)
gsub('[0-9]', '', my_text)
gsub('[0-9]{2}', '', my_text)
```


## Søk etter mønster med `grep` og `grepl` 

```{r echo=TRUE}
my_text <- 'abc_123_abc_123'
grep('a', my_text)
grep('a', my_text, value = TRUE)
grepl('a', my_text)
```

## Søk etter mønster med `grep` og `grepl` 

```{r echo=TRUE}
grep('[0-9]', my_text)
grep('[0-9]', my_text, value = TRUE)
grepl('[0-9]', my_text)
grepl('[0-9]{4}', my_text)
```

## Finn plassering med `regexpr` og `gregexpr` 

```{r echo=TRUE, eval=FALSE}
my_text <- 'abc_123_abc_123'
```
```{r echo=TRUE, eval=FALSE}
regexpr('a', my_text)
## [1] 1
## attr(,"match.length")
## [1] 1
``` 
```{r echo=TRUE, eval=FALSE}
gregexpr('a', my_text)
## [[1]]
## [1] 1 9
## attr(,"match.length")
## [1] 1 1
```

## Finn plassering med `regexpr` og `gregexpr` 

```{r echo=TRUE, eval=FALSE}
regexpr('[0-9]', my_text)
## [1] 5
## attr(,"match.length")
## [1] 1
``` 

```{r echo=TRUE, eval=FALSE}
regexpr('[0-9]{3}', my_text)
## [1] 5
## attr(,"match.length")
## [1] 3
``` 

```{r echo=TRUE, eval=FALSE}
gregexpr('[0-9]', my_text)
## [[1]]
## [1] 5 6 7 13 14 15
## attr(,"match.length")
## [1] 1 1 1 1 1 1
```


## Hent ut inneholdet med `regmatches` 

```{r echo=TRUE}
regmatches(my_text, regexpr('[0-9]', my_text))
regmatches(my_text, regexpr('[0-9]{3}', my_text))
regmatches(my_text, gregexpr('[0-9]', my_text))[[1]]
regmatches(my_text, gregexpr('[0-9]{3}', my_text))[[1]]
```


## Quiz {.flexbox .vleft .extraspace}

>- Hvilke mønster kan du "matche" med det regulære uttrykket `.*`? 
>- Hva er forskjellen på `sub` og `gsub`? 
>- Hva er forskjellen på `grep` og `grepl`? 
>- Hva er resultatet av `grepl(pattern = '[A-Z]', x = '123')`? 
>- Hva er forskjellen på `regexpr` og `gregexpr`? 
>- Hva kan du bruke funksjonen `regmatches` til? 


# Les inn webinnhold til R

## `httr` pakke

`httr` er en tilleggspakke til R som er mye brukt for å sende og og motta forespørsler over HTTP. 

Pakken inkluderer blant annet funksjoner for vanlige HTTP verb som `GET`, `POST`, `PUT` og `DELETE`. 

Dersom du ikke har pakken fra før kan du installere den med kommandoen `install.packages()` (trengs kun gjøres én gang). 

```{r echo = TRUE, eval = FALSE}
install.packages('httr')
```

Deretter må du laste inn pakken med kommandoen `library()` (må gjøres hver gang du starter en ny R sesjon). 

```{r echo = TRUE, eval = FALSE}
library(httr)
```


## GET 
```{r echo=TRUE, warning=FALSE}
httr::GET('https://www.riksrevisjonen.no/')
```

## `GET` repsons 

```{r echo=TRUE, warning = FALSE}
library(httr)
resp <- GET('https://www.riksrevisjonen.no/')
```
```{r echo=TRUE}
# 'GET' returnerer et objekt av type 'response' (i realiteten en liste)
class(resp)
names(resp)
```

## `GET` respons

```{r echo=TRUE}
resp$url
resp$status_code
httr::content(resp)
```


## `GET` respons

```{r echo=TRUE}
GET("http://httpbin.org/status/404")
GET("http://httpbin.org/status/500")
```



## HTTP statuskoder 

| Beskrivelse           | Statuskode |
|:----------------------|:----------:|
| OK                    | 200        |
| Feil ved anmodning    | 400        |
| Uautorisert           | 401        |
| Forbudt (ikke tilgang)| 403        |   
| Ikke funnet           | 404        |
| Serverfeil            | 500 - 505  |


## Quiz {.flexbox .vleft .extraspace}

>- Nevn én pakke som man kan bruke til å gjøre HTTP forespørsler fra R. 
>- Hva returnerer kommandoen `httr::GET()`?  
>- Hva gjør kommandoen `httr::content()`? 
>- Hva betyr HTTP statuskoder i 400-serien? 
>- Hva betyr HTTP statuskoder i 500-serien? 

# Trekk ut innhold fra html

FYLL INN HER FOR Å UNNGÅ MERGEKONFLIKT

# Funksjoner for å scrape flere nettsider

FYLL INN HER FOR Å UNNGÅ MERGEKONFLIKT

# RSelenium / Ikke statisk HTML 

FYLL INN HER FOR Å UNNGÅ MERGEKONFLIKT
