---
title: "Introduksjon til ggplot - ekstramaterialt"
author: "Eivor Hovde Hoff"
date: "19. oktober 2021"
always_allow_html: yes
output:
  ioslides_presentation:
    fig_retina: 2
    widescreen: yes
    css: ../assets/styles.min.css
    logo: ../assets/rr-logo.svg
---

```{r setup, include=FALSE}
knitr::opts_chunk$set(echo = TRUE)
```

## Visualisering - `ggplot2` {.flexbox .vleft .extraspace}

* Uendelige muligheter for enkle og kompliserte visualiseringer som ser bra ut
* Krever at man lærer seg syntaksen
* Eget kurs i ggplot2 på [Datacamp](https://www.datacamp.com)
* [ggplot2 cheatsheet](https://www.rstudio.com/wp-content/uploads/2015/03/ggplot2-cheatsheet.pdf)
* [R Graph Gallery](https://www.r-graph-gallery.com/ggplot2-package.html)

## ggplot2 - Histogram {.small-code}

```{r, echo=FALSE, eval=TRUE, warning=FALSE, message=FALSE}
library(hrbrthemes)
ggplot(carseats, aes(Sales)) + 
  geom_histogram(binwidth = 2, fill="#69b3a2", color="#e9ecef", alpha=0.8) + 
  ggtitle("Histogram - Salg av bilseter (1000)") + 
  theme_ipsum() +
  theme(plot.title = element_text(size = 12))
```

## ggplot2 - Histogram kode {.small-code}

```{r, echo=TRUE, eval=FALSE}
library(hrbrthemes)
ggplot(carseats, aes(Sales)) + 
  geom_histogram(binwidth = 2, fill="#69b3a2", color="#e9ecef", alpha=0.8) + 
  ggtitle("Histogram - Salg av bilseter (1000)") + 
  theme_ipsum() +
  theme(plot.title = element_text(size = 12))
```

## ggplot2 - Boxplot {.small-code}

```{r, echo=FALSE, eval=TRUE, warning=FALSE, message=FALSE}
library(hrbrthemes)
ggplot(carseats, aes(ShelveLoc, Sales)) + 
  geom_boxplot(fill="#69b3a2", alpha=0.9) + 
  ggtitle("Boxplot - Salg av bilseter (1000) fordelt på hylleplassering") + 
  theme_ipsum() +
  theme(plot.title = element_text(size = 10))
```

## ggplot2 - Boxplot kode {.small-code}

```{r, echo=TRUE, eval=FALSE}
library(hrbrthemes)
ggplot(carseats, aes(ShelveLoc, Sales)) + 
  geom_boxplot(fill="#69b3a2", alpha=0.9) + 
  ggtitle("Boxplot - Salg av bilseter (1000) fordelt på hylleplassering") + 
  theme_ipsum() +
  theme(plot.title = element_text(size = 10))
```


## ggplot2 - Scatterplot {.small-code}

```{r, echo=FALSE, eval=TRUE, warning=FALSE, message=FALSE}
library(hrbrthemes)
ggplot(carseats, aes(x = Sales, y = Price, color = Urban)) + 
  geom_point(alpha = 0.3) + 
  ggtitle("Sales vs. Price med LOESS-kurve") +
  stat_smooth() +
  theme_ipsum() +
  theme(plot.title = element_text(size = 10))
```

## ggplot2 - Scatterplot kode {.small-code}

```{r, echo=TRUE, eval=FALSE, warning=FALSE}
library(hrbrthemes)
ggplot(carseats, aes(x = Sales, y = Price, color = Urban)) + 
  geom_point(alpha = 0.3) + 
  ggtitle("Sales vs. Price med LOESS-kurve") +
  stat_smooth() +
  theme_ipsum() +
  theme(plot.title = element_text(size = 10))
```