---
title: "Introduksjon til R: løsningsforslag"
output: pdf_document
date: "`r format(Sys.Date(), '%e. %B %Y')`"
---

```{r setup, include=FALSE, error = TRUE}
knitr::opts_chunk$set(echo = TRUE)
```

### Oppgave 1: R som kalkulator

```{r}
3.75 * 4
5^2 - 8
(2 + 10) * -3
2*pi * 3
```

For å gange med tallet pi, kan du enten gange ved å skrive ut tallet selv, eller gange med `pi`, som er en innebygget konstant i R, se `?Constants`.

### Oppgave 2: Tilordning

1. Tilordne verdiene `4` til `x` og `3` til `y`
2. Hva blir summen av `x * y`?
3. Hva blir summen av `x ^ y`?
4. Tilordne summen av `x + x ^ y` til `z`. Hva er verdien av `z`?
5. Tilordne verdiene `"14"` til `x` og `22` til `y`
6. Hva blir summen av `x + y`? Kan du gjøre noe med `x` for at uttrykket skal evalueres til en numerisk verdi?
7. Slett objektene `x`, `y` og `z` fra ditt arbeidsmiljø

```{r}
x <- 4
y <- 3
x * y
x ^ y

(z <- x + x ^ y)

```

Merk at det ikke er nødvendig å sette uttrykket `z <- x + x ^ y` i parentes for å lage `z`, men det kan være nyttig for å se resultatet med én gang. Alternativet er:

```{r}
z <- x + x ^ y
z
```

```{r, error = TRUE}
x <- "14"
y <- 22

x + y 
```

Dette skjer fordi `x` er av typen `character`. Vi må derfor konvertere `x` til numerisk:

```{r}
x <- as.numeric(x)
x + y
```

```{r}
rm(x, y, z)
```

### Oppgave 3: Vektor

1. Lag en vektor `x` med verdier fra 10 til 19.
2. Hvor mange elementer er det i `x`?
3. Hva er den tredje verdien i `x`?
4. Hva inneholder elementene 5 til 8?.
5. Hva inneholder elementene 2, 3, og 7?

```{r} 
x <- 10:19
length(x)
```

Det er `r length(x)` elementer i x.
Hvis man ønsker å se den siste eller nest siste verdien i `x`:

```{r}
x[length(x)]
x[(length(x)-1)]
```

19 er siste og 18 er nest siste verdi.

```{r}
x[3]
x[5:8]
x[c(2:3,7)]
```

Bruk funksjonen `c()` for å angi spesifikke rekker av verdier eller enkeltverdier du ønsker å se på.

### Oppgave 4: Se på datasettet USAarrests

1. Last inn datasettet `USArrests` med `data(USArrests)`.
2. Ta en titt på de fem øverste radene.  
3. Ta en titt på de ti øverste radene.
4. Hvilke kolonnenavn har datasettet?
5. Hvilke radnavn har datasettet?

```{r, include = TRUE}
data("USArrests")
head(USArrests, n = 5)
head(USArrests, n = 10)
colnames(USArrests)
rownames(USArrests)
```

### Oppgave 5: Subset 

1. Kjør `?USArrests` eller `help(USArrests)` [kjøres ikke i løsningsforslag]
2. Hva er verdien i rad 1, kolonne 2?
3. Hvilken delstat i rad 3?
4. Hvilken mordrate i denne delstaten?
5. I hvilke delstater bor 66 prosent av populasjonen i urbane områder?

```{r USArrests, include = TRUE}
USArrests[1,2]
USArrests[3,]
USArrests[3,]$Murder
USArrests[3,'Murder']
USArrests[USArrests$UrbanPop == 66,] 
```

Delstaten i rad 3 er Arizona. Fra output kan vi også se at mordraten er 8,1. Vi kan også kjøre ut kun denne verdien ved å spesifisere radnummer og kolonnenavn, som vist på to måter her.
Delstatene hvor 66 prosent av populasjonen bor i urbane områder er Kansas, Lousiana, Minnesota, Wisconsin.

### Oppgave 6: Lister

1. Lage et listeobjekt `my_list` med elementene `x = 1`, `y = c("R", "er gøy")` og `z = 1:20` (i denne rekkefølgen)
2. Hva inneholder `my_list[2]`? Hva inneholder `my_list[[2]]`? Hva inneholder `my_list[[2]][2]`?
3. Hvorfor gir `my_list[[1]][2]` en feilmelding?
4. Hva er den fjerde verdien i det tredje listeelementet?

```{r}
my_list <- list(x = 1, y = c("R", "er gøy"), z = 1:20)
my_list[2]
my_list[[2]]
my_list[[2]][2]
my_list[[1]][2]
```

Resultatet blir `NA` fordi det bare er ett element i listens første element, mens vi forsøker å hente ut det andre elementet (som ikke finnes og derfor er missing).

```{r}
my_list[[3]][4]
```

### Oppgave 7: Innebygde funksjoner

1. Sjekk ut hjelpesiden til funksjonen `sum`. Hvilke argumenter tar funksjonen? (`?sum`) [kjøres ikke i løsningsforslag]
2. Lag en vektor `x <- c(1:10, NA)`.
3. Hva er summen av `x` ?
4. Hva er gjennomsnittet av `x` ?
5. Hva er standardavviket til `x` ?

```{r}
x <- c(1:10, NA)
sum(x)
sum(x, na.rm = TRUE)
mean(x, na.rm = TRUE)
sd(x, na.rm = TRUE)
```

### Oppgave 8: Sample-funksjonen

1. Sjekk ut hjelpesiden til funksjonen `sample`. Hvilke argumenter tar funksjonen?
2. Lag en vektor `my_vec` med 5 tilfeldig heltall trukket fra en vektor med alle tallene fra `10` til `20`.
3. Hva skjer hvis du setter `replace` til `TRUE`?
4. Hva skjer hvis du setter et seed, `set.seed(42)`, før hver gang du kjører funksjonen?

```{r}
my_vec <- sample(10:20, 5)
my_vec <- sample(10:20, 5, replace = TRUE)
my_vec
set.seed(42)
(my_vec <- sample(10:20, 5, replace = TRUE))
```

Ved å bruke `set.seed` får vi de samme verdiene hver gang vi kjører funksjonen. `set.seed` kan brukes til å reprodusere resultatene i et skript. Du må kjøre argumentet `set.seed()` rett før `sample()` for å få det samme resultatet.

### Oppgave 9: Vektoriserte funksjoner

1. Lag en vektor `my_numbers` med 10 tilfeldig heltall fra 0 til 20. Bruk for eksempel `round(runif(n, min, max))`. Set seed 42 før du kjører kommandoen.
2. Hva er resultatet av `log(my_numbers)`?
3. Hva er resultatet av `sum(my_numbers)`?
4. Hva er forskjellen på kommandoene `sum` og `log`?

```{r}
set.seed(42)
my_numbers <- round(runif(10,min = 10, max = 20))
my_numbers
```

`round` runder av tallene til heltall

```{r}
log(my_numbers)
sum(my_numbers)
```

Forskjellen mellom `log()` og `sum()` er at `log()` tar logaritmen til hvert tall, mens `sum()` summerer alle elementene i vektoren. Hvorvidt en funksjon er vektorisert eller ikke, har noe å si for hvordan du kan bruke funksjonen. 

### Oppgave 10: Likhet

1. Er uttrykket `nchar('riksrevisjonen')` **lik** 13?
2. Er uttrykket `-6 * 4 + 5` **større enn** `-3 * 8 - 4`?
3. Er summen av `c(TRUE, FALSE, TRUE)` **større enn** `2`
4. Er uttrykket `ceiling(2.2 * 4.7)` **større eller lik** uttrykket `floor(2.2 * 5.2)`

```{r}
nchar('riksrevisjonen') == 13
(-6 * 4 + 5) > (-3 * 8 - 4)
sum(c(TRUE, FALSE, TRUE)) > 2
ceiling(2.2*4.7) >= floor(2.2 * 5.2)
```

Summen av `c(TRUE, FALSE, TRUE)` er det samme som `1 + 0 + 1`. Resultatet i tredje deloppgave blir derfor `FALSE`.

`ceiling` runder _opp_ til nærmeste heltall, mens `floor` runder _ned_ til nærmeste heltall. Resultatet blir derfor `TRUE`.

### Oppgave 11: Logiske operatorer og betingelser

1. Hva er resultatet av `if (nchar('riksrevisjonen') > 5) TRUE else FALSE`?
2. Skriv kode som returerer `Sant` hvis uttrykket `abs(-20)` er **større enn** `0`
3. Skriv kode som tilordner `x` verdien `"Mindre enn 5"` hvis uttrykket `runif(1, 1, 10)` er **mindre enn** `5` og verdien `"Større enn 5"` hvis ikke. Kjør koden; hva er verdien av `x`?
4. Kjør koden på nytt. Er verdien den samme?

```{r}
if (nchar('riksrevisjonen') > 5) TRUE else FALSE
if (abs(-20) > 0) TRUE

set.seed(1984)
(x <- if (runif(1, 1, 10) < 5) 'Mindre enn 5' else 'Større enn 5')
(x <- if (runif(1, 1, 10) < 5) 'Mindre enn 5' else 'Større enn 5')
```

Resultatet blir ikke _nødvendigvis_ det samme fordi vi bruker en tilfeldig funksjon, `runif` som trekker et tilfeldig tall fra en uniform distribusjon. Merk at vi i løsningsforslaget har brukt `set.seed` for å sikre oss at vi i dette tilfellet får to forskjellige resultat når vi kjører koden to ganger.

### Oppgave 12: If/else

Lag en ny vektor `x` med verdiene `17, 33, 3, 32, 29, 8, 12, 22, 29, 41`.

1. Skriv kode som returnerer `0` hvis verdien av hver enkel verdi av `x` er **mindre enn** 20 og `1` hvis verdien er **større eller lik** 20
2. Lag en vektor `a` med verdiene `3, 2, 1` og en vektor `b` med verdiene `1, 2, 3` (kan forkortes til `3:1` og `1:3`).
3. Skriv kode som returnerer `Lik` hvis uttrykket `a == b` er **sant** og `Ulik` hvis ikke
4. Forklar resultatet av denne koden

```{r}
x <- c(17,33,3,32,29,8,12,22,29,41)
a <- 3:1
b <- 1:3

ifelse(x < 20, 0, 1)

ifelse(a==b, 'Lik', 'Ulik')
```

Forklaring til siste deloppgave: vektorene sammenlignes elementvis, det vil si at 3, 2, 1 sammenlignes med 1, 2, 3. R sammenligner først uttrykket `3 == 1` (som gir `FALSE`), så `2 == 2` (som gir `TRUE`), og så `1 == 3` (som gir `FALSE`).

### Oppgave 13: (S)apply

```{r, include = FALSE}
load("intro-til-r.RData")
```

Objektet nokeur skal være tilgjengelig i ditt arbeidmiljø. Objektet inneholder en
liste med gjennomsnittverdien per måned for én euro i norske kroner etter år.

1. Hva er gjennomsnittet hvor hver vektor?
2. Hva er maksimal verdi hvor hver vektor?
3. Hva er minimal verdi hvor hver vektor?
4. Hva er maksimal verdi for hele datasettet?

```{r}
sapply(nokeur, mean)
sapply(nokeur, max)
sapply(nokeur, min)
max(sapply(nokeur, max))
```

