---
title: "Hjemmeoppgave"
author: "Eivor Hovde Hoff og Ove Haugland Jakobsen"
date: "`r format(Sys.Date(), '%e. %B %Y')`"
output:
  html_document:
    df_print: paged
  pdf_document: default
---

```{r setup, include=FALSE}
knitr::opts_chunk$set(echo = TRUE)
```

## Hvordan løse og levere oppgaven

Oppgaven kan enten løses med å skrive et R-skript, eller et Rmarkdown-dokument hvor du fyller ut malen som legges ved oppgaven. Hvis du bruker et R-skript, er det viktig at du legger inn kommentarer i skriptet. Dette gjør du med å bruke tegnet `#`. Hvis for eksempel Oppgave 1 er å dele 100 på 5, er en måte å løse oppgaven på som følger:

```{r, eval = FALSE}
# Oppgave 1
100/5

# Eventuelle svar på oppgaven som ikke er kode
```

Det kan være flere måter å løse oppgaven på, og hvilken måte du løser oppgaven på er ikke viktig så lenge du løser eller forsøker å løse oppgaven. Vis uansett framgangsmåten du brukte for å løse oppgavene.

## Om datasettet
Datasettet vi skal bruker inneholder data fra reseptregisteret om antibiotikabruk i Norge i perioden 2015-2020. (Ekskludert metenamin, som er brukt mot urinveisinfeksjon.)

- **SumAntall_unike_pasienter**: personer som har hentet legemiddel på resept minst én gang per år
- **SumPrevalens_pr_1000**: antall legemiddelbrukere per 1000 av befolkningsgrunnlaget
- **SumBefolkning**: innbyggertall brukt for å beregne brukere per 1000
- **SumSum_AUP**: omsetning i kroner beregnet fra apotekets utsalgspris (AUP)
- **SumSum_DDD**: døgndose

## Oppgaver

1. **Oppgave 1**
- Les inn datasettet `antibiotika.csv`. Tilordne datasettet et objekt når du leser det inn. Bruk gjerne `readLines()` først for å vurdere om du bør bruke `read.csv()` eller `read.csv2()`.
- Valgfri: Se om du kan gi R riktig filbane for filen å bruke en kombinasjon av `list.files()` og `getwd()`, og eventuelt `paste0()` i stedet for å skrive inn filbanen/filnavnet.

2. **Oppgave 2**
- Hvor mange rader og kolonner er det i datasettet?
- Hvilke datatyper har de ulike kolonnene?
- Hvilke verdier har variabelen `Valuegender`, og hva innebærer det for videre databehandling/analyse?
- Tell antall missingverdier per kolonne i datasettet
- Sjekk for duplikater

3. **Oppgave 3**
- Fjern den første og de to siste kolonnene i datasettet
- Endre navn på variablene til hhv. år, kjønn, fylke, unike_pas, prevalens_1000, befolkning med `colnames()`
- Finn min og maks for `prevalens_1000` i perioden. Beskriv.
- Gir det mening å beregne gjennomsnittet for alle observasjonene i `prevalens_1000`?

4. **Oppgave 4**
- Lag et nytt objekt `norge` som gir gjennomsnittlig prevalens i befolkningen fordelt på år og kjønn.
- Ta utgangspunkt i hele befolkningen og finn ut *hvilke* og *hvor mange* fylker som i 2014 og 2019 hadde høyere prevalens enn snittet for befolkningen
- Print navnet på fylket som hadde høyere prevalens enn landssnittet i 2014, men ikke i 2019.


5. **Oppgave 5**
- Lag et nytt objekt `andeler` som summerer antall `unike_pas` og `befolkning` fordelt på år og kjønn
- Lag en ny variabel som viser andelen som har brukt antibiotika et gitt år
- Hva er høyeste og laveste andel for hhv. kvinner og menn i perioden?
- Lag et linjeplott av utviklingen i andelen av befolkningen totalt for perioden (hint: plot(x,y, type="l"))
- Legg på en linje som viser utviklingen for kvinner
- Legg på en linje som viser utviklingen for menn
- Kommenter

Se til dette eksempelet for hvordan man kan legge til nye linjer i eksisterende plot:

```{r echo=FALSE, eval=FALSE}
plot(x, y1, type = "l", col = "red")
lines(x, y2, col="blue")
lines(x, y3, col="green")
```
- Kommenter utviklingen


