---
title: "Hjemmeoppgave"
author: "Eivor Hovde Hoff"
date: "12 4 2021"
output:
  html_document:
    df_print: paged
---

```{r setup, include=FALSE}
knitr::opts_chunk$set(echo = TRUE)
carseats <- ISLR::Carseats
carseats$Urban <- as.character(carseats$Urban)
```

## Hvordan løse og levere oppgaven

Oppgavene løses i Rscript. For eksempel hvis Oppgave 1 er å dele 100 på 5, er en måte å løse oppgaven:

```{r, eval = FALSE}
# Oppgave 1
100/5

# Eventuelle svar på oppgaven som ikke er kode
```

Det kan være flere måter å løse oppgaven på, og hvilken måte du løser oppgaven på er ikke viktig så lenge du løser eller forsøker å løse oppgaven.
Oppgaven leveres i form av rscript [på hvilken måte?].

## Oppgaver
Datasettet vi skal bruker inneholder data om testing for COVID19 i europeiske land.

1. Innlesing av fil
- Les inn datasettet `covid.xlsx` ved å bruke `readxl`-pakken. Tilordne datasettet et objekt når du leser det inn.

2. Inspisere datasettet
- Se på de 10 øverste og nederste observasjonene (hint: `head()` og `tail()`)   
- Se på strukturen i datasettet (hint: `str()`)
  + Hvor mange observasjoner har datasettet?
- Hvilke verdier har variabelen `level`, og hva sier den noe om? (hint: `unique()`, `View()`)

3. Databehandling
- Lag et nytt objekt som kun inneholder data på nasjonalt nivå i Europa (hint: `df <- df[ , ]`)
  + Hvor mange observasjoner har datasettet nå?
- Hvor mange land er det data for? (hint: `unique()` og `length(unique())`)
- Hvor mange missingverdier er det i datasettet? (hint: `is.na()`, `table(is.na())`, `anyNA()`)
  + Hvilken variabel har missing data?
  
4. Deskriptivt statistikk
- Hvilke land har høyeste og laveste verdi av `positivity_rate` i løpet av perioden, og i hvilke uker? (hint: `na.rm`-argumentet)
- Hva er gjennomsnittlig `positivity_rate` i løpet av perioden? 
- Hva er median `positivity_rate`?





