---
title: "Introduksjon til R - løsningsforslag"
output: pdf_document
date: "29 januar 2020"
---

```{r setup, include=FALSE, error = TRUE}
knitr::opts_chunk$set(echo = TRUE)
```

### Oppgave 1 - R som kalkulator

```{r}
3.75 * 4
5^2 - 8
(2 + 10) * -3
2*pi * 3
```

For å gange med tallet pi, kan du enten gange ved å skrive ut tallet selv, eller gange med `pi`, som er en innebygget konstant i R, se `?Constants`.

### Oppgave 2 - Innebygde funksjoner

2. Lag en vektor `x <- c(1:10, NA)`
3. Hva er summen av `x`?
4. Hva er gjennomsnittet av `x`?
5. Hva er standardavviket til `x`?

```{r}
x <- c(1:10, NA)
sum(x)
sum(x, na.rm = TRUE)
mean(x, na.rm = TRUE)
sd(x, na.rm = TRUE)
```

### Oppgave 3 - Tilordning

1. Tilordne verdiene `4` til `x` og `3` til `y`
2. Hva blir summen av x * y?
3. Hva blir summen av x ^ y?
4. Tilordne summen av x + x ^ y til z. Hva er verdien av z?
5. Tilordne verdiene "14" til x og 22 til y
6. Hva blir summen av x + y? Kan du gjøre noe med x for at uttrykket skal evalueres til en numerisk verdi?
7. Slett objektene x, y og z fra ditt arbeidsmiljø


```{r}
x <- 4
y <- 3
x * y
x ^ y

(z <- x + x ^ y)

```

Merk at det ikke er nødvendig å sette uttrykket `z <- x + x ^ y` i parentes for å lage `z`, men det kan være nyttig for å se resultatet med én gang. Alternativet er:

```{r}
z <- x + x ^ y
z
```


```{r, error = TRUE}
x <- "14"
y <- 22

x + y 
```

Dette skjer fordi `x` er character. Vi må derfor konvertere `x` til numerisk:

```{r}
x <- as.numeric(x)
x + y
```

```{r}
rm(x, y, z)
```

### Oppgave 4  - Vektor

1. Lag en vektor x med verdier fra 10 til 19
2. Hvor mange elementer er det i x?
3. Hva er den tredje verdien i x?
4. Hva inneholder elementene 5 til 8?
5. Hva inneholder elementene 2, 3 og 7?

```{r} 
x <- 10:19
length(x)
```

Det er `r length(x)` elementer i x.
Hvis man ønsker å se den siste eller nest siste verdien i `x`:

```{r}
x[length(x)]
x[(length(x)-1)]
```

19 er siste og 18 er nest siste verdi.

```{r}
x[3]
x[5:8]
x[c(2:3,7)]
```

Bruk funksjonen `c()` for å angi spesifikke rekker av verdier eller enkeltverdier du ønsker å se på.

### Oppgave 5 - Se på datasettet USAarrests

1. Last inn datasettet USArrests med **data(USArrests)**
2. Ta en titt på de fem øverste radene.
3. Ta en titt på de 10 øverste radene. 
4. Hvilke kolonnenavn har datasettet? 
5. Hvilke radnavn har datasettet?

```{r, include = TRUE}
data("USArrests")
head(USArrests, n = 5)
head(USArrests, n = 10)
colnames(USArrests)
rownames(USArrests)
```

### Oppgave 6  - Subset 

1. Kjør `?USArrests` eller `help(USArrests)` [kjøres ikke i løsningsforslag]
2. Hva er verdien i rad 1, kolonne 2?
3. Hvilken delstat i rad 3?
4. Hvilken mordrate i denne delstaten?
5. I hvilke delstater bor 66 prosent av populasjonen i urbane områder?

```{r USArrests, include = TRUE}
USArrests[1,2]
USArrests[3,]
USArrests[3,]$Murder
USArrests[3,'Murder']
USArrests[USArrests$UrbanPop == 66,] 
```

Delstaten i rad 3 er Arizona. Fra output kan vi også se at mordraten er 8,1. Vi kan også kjøre ut kun denne verdien ved å spesifisere radnummer og kolonnenavn, som vist på to måter her.
Delstatene hvor 66 prosent av populasjonen bor i urbane områder er Kansas, Lousiana, Minnesota, Wisconsin.

### Oppgave 7  - Lister

```{r}
my_list <- list(x = 1, y = c("R", "er gøy"), z = 1:20)
my_list[2]
my_list[[2]]
my_list[[2]][2]
my_list[[1]][2] # Resultatet blir NA fordi det bare er ett element i listens første element (x)
my_list[[3]][4]
```

### Oppgave 8  - Innebygde funksjoner

1. Sjekk ut hjelpesiden til funksjonen sum. Hvilke argumenter tar funksjonen? (`?sum`) [kjøres ikke i løsningsforslag]
2. Lag en vektor x <- c(1:10, NA).
3. Hva er summen av x ?
4. Hva er gjennomsnittet av x ?
5. Hva er standardavviket til x ?

```{r}
x <- c(1:10, NA)
sum(x)
sum(x, na.rm = TRUE)
mean(x, na.rm = TRUE)
sd(x, na.rm = TRUE)
```

### Oppgave 9  - Sample-funksjonen

```{r}
my_vec <- sample(10:20, 5)
my_vec <- sample(10:20, 5, replace = TRUE)
my_vec
set.seed(42)
(my_vec <- sample(10:20, 5, replace = TRUE))
```

Ser at den sampler de samme verdiene hver gang du kjører funksjonen. Kan brukes for å reprodusere resultatene, og du må kjøre argumentet `set.seed()` før `sample()` for å få det samme resultatet.

### Oppgave 10  - Vektoriserte funksjoner

```{r}
set.seed(42)
my_numbers <- round(runif(10,min = 10, max = 20))
my_numbers
```

round() runder av tallene til heltall

```{r}
log(my_numbers)
sum(my_numbers)
```

Forskjellen mellom `log()` og `sum()` er at `log()` tar logaritmen til hvert tall, mens `sum()` summerer alle elementene i vektoren. Hvorvidt en funksjon er vektorisert eller ikke, har noe å si for hvordan du kan bruke funksjonen. 

### Oppgave 11 - Innlesing av csv-filer

1. Les inn `carseats.csv` som varseats med `read.csv()`
2. Bruk `head(carseats)` for å se de første observasjonene
3. Bruk `sum()` og `mean()` for å finne sum og gjennomsnitt på variablene `Sales` og `Price`
4. Les inn fila på nytt som `carseats_chr` men uten konvertering av tekst til faktorer. Sjekk resultatet med `class(carseats_chr$Urban)`

```{r}
carseats <- read.csv("carseats.csv")
str(carseats)
head(carseats)
sum(carseats$Sales)
sum(carseats[['Sales']])
sum(carseats[,1])

carseats_chr <- read.csv("carseats.csv", stringsAsFactors = FALSE)
str(carseats_chr)
```

Legg merke til at variablene **ShelveLoc**, **Urban** og **US** nå er importert som **character** i stedet for **Factor**.

### Oppgave 12 - Innlesing av excelfiler 

1. Last inn pakken **readxl** med **library(readxl)**
2. Les inn fila **carseats.xlsx** som **carseats_excel** med **read_xlsx** fra pakken **readxl**
3. Bruk summary på **carseats_excel**. Hva er median for variabelen **Price**?
4. Er **carseats** og **carseats_excel** like? Hvorfor ikke?

Hint: likhet kan vurderes med **identical**. Husk også funksjonene **class** og **str**.

```{r}
library(readxl)
carseats_excel <- read_xlsx("carseats.xlsx")
summary(carseats_excel$Price)
identical(carseats, carseats_excel)
class(carseats)
class(carseats_excel)
```

**carseats** er en **data.frame**, mens **carseats_excel** har klassene **data.frame**, **tbl** og **tbl_df** ("tibble" dataframe, som som standard importerer tekst som character og ikke som factor).

### Oppgave 13 - Likhet

1. Er uttrykket nchar('riksrevisjonen') lik 13?
2. Er uttrykket **-6 * 4 + 5** større enn **-3 * 8 - 4**?
3. Er summen av c(TRUE, FALSE, TRUE) større enn 2
4. Er uttrykket ceiling(2.2 * 4.7) større eller lik uttrykket floor(2.2 * 5.2)

```{r}
nchar('riksrevisjonen') == 13
(-6 * 4 + 5) > (-3 * 8 - 4)
sum(c(TRUE, FALSE, TRUE)) > 2
ceiling(2.2*4.7) >= floor(2.2 * 5.2)
```

Summen av (TRUE, FALSE, TRUE) er det samme som 1+0+1. Resultatet i tredje deloppgave blir derfor FALSE.

`ceiling` runder opp til nærmeste heltall, mens `floor`runder opp til nærmeste heltall. Resultatet blir derfor TRUE.

```{r}
x <- 10:30
which(x > 20)
which(!(x > 20))
```

### Oppgave 14 - Logiske operatorer og betingelser

Bruk et R-skript for å skrive koden for disse oppgavene

1. Hva er resultatet av if (nchar('riksrevisjonen') > 5) TRUE else FALSE?
2. Skriv kode som returerer Sant hvis uttrykket abs(-20) er større enn 0
3. Skriv kode som tilordner x verdien "Mindre enn 5" hvis uttrykket runif(1, 1,10) er mindre enn 5 og verdien "Større enn 5" hvis ikke. Kjør koden; hva er verdien av x?
4. Kjør koden på nytt. Er verdien den samme?

```{r}
if (nchar('riksrevisjonen') > 5) TRUE else FALSE
if (abs(-20) > 0) TRUE

x <- if(runif(1,1,10) < 5) 'Mindre enn 5' else 'Større enn 5'
```

### Oppgave 15 - If/else

1. Lag en ny vektor x med verdiene 17, 33, 3, 32, 29, 8, 12, 22, 29, 41.
2. Lag en vektor a med verdiene 3, 2, 1 og en vektor b med verdiene 1, 2, 3 (kan forkortes til 3:1 og 1:3).
3. Skriv kode som returnerer 0 hvis verdien av hver enkel verdi av x er mindre enn 20 og 1 hvis verdien er større eller lik 20·
4. Skriv kode som returnerer Lik hvis uttrykket a == b er sant og Ulik hvis ikke. Forklar resultatet av denne koden

```{r}
x <- c(17,33,3,32,29,8,12,22,29,41)
a <- 3:1
b <- 1:3

ifelse(x < 20, 0, 1)

ifelse(a==b, 'Sant', 'Usant')
```

Forklaring til siste deloppgave: vektorene sammenlignes elementvis, det vil si at 3,2,1 sammenlignes med 1,2,3. R sammenligner først 3 == 1 (Usant), så 2 == 2 (Sant), og så 1 == 3 (Usant).

### Oppgave 16 - (S)apply

```{r, include = FALSE}
load("data.RData")
```

Objektet nokeur skal være tilgjengelig i ditt arbeidmiljø. Objektet inneholder en
liste med gjennomsnittverdien per måned for én euro i norske kroner etter år.

1. Hva er gjennomsnittet hvor hver vektor?
2. Hva er maksimal verdi hvor hver vektor?
3. Hva er minimal verdi hvor hver vektor?
4. Hva er maksimal verdi for hele datasettet?

```{r}
sapply(nokeur, mean)
sapply(nokeur, max)
sapply(nokeur, min)
max(sapply(nokeur, max))
```

### Oppgave 17  Lag funksjonen double

1. Lag en funksjon double som tar et argument x og returnerer resultatet av x
multiplisert med 2.
2. Bruk funksjonen på tallene 3, 4, 12 og 54.

```{r}
double <- function(x){
  x * 2
}
double(2)
double(c(3,4,12,54))
```

### Oppgave 18  Lag funksjonen multiply

1. Lag en funksjon `multiply` som tar argumentene x og y og returnerer
resultatet av `x` multiplisert med `y`.
2. Test funksjonen med `multiply(2, 3)`, `multiply(4, 3)` og `multiply(x = 3, y = 6)`.
3. Legg til 7 som standardargument for y. Hva er resultatet av `multiply(6)`?.
4. Hvorfor får du feilmelding hvis du skriver `multiply(y = 6)`?
5. Hva er resultatet av `multiply("2","3")`?

```{r, error = TRUE}
multiply <- function(x, y){
  x * y
} 

multiply(2,3)
multiply(4,3)
multiply(x = 3, y = 6)

multiply <- function(x, y = 7){
  x * y
} 
# Denne mangler x-argumentet, derfor error
multiply(y = 6)

multiply(c(3,2,6))

multiply("2", "3")

```

```{r, echo=FALSE}
n <- 17
n <- n + 1
```

### Oppgave 19 - Skriv om multiplyfunksjonen

1. Skriv om multiply funksjonen slik at den håndterer tekststrenger som
inputverdier for både x og y.
2. Test funksjonen med multiply(2, 3) og multiply("2","3").
3. Test funksjonen med verdiene x = list("10") og y = data.frame(x = 10).
4. Klarer du skrive om funksjonen til å håndtere ikke numeriske verdier
generelt?

```{r, error = TRUE}
multiply <- function(x,y){
if(is.character(x)){
  x <- as.numeric(x)
}
if(is.character(y)){
  y <- as.numeric(y)
}
  x * y
}  

multiply("2","3")

x <- list("10")
y <- data.frame(x = 10)

multiply(x,y)

```

Skriver om funksjonen sånn at den håndterer ikke-numeriske verdier generelt

```{r}
multiply <- function(x,y){
if(!(is.numeric(x))){
  x <- as.numeric(x)
}
if(!(is.numeric(y))){
  y <- as.numeric(y)
}
x * y
} 

multiply(x,y)

```

